【裁判字號】    98,上,843
【裁判日期】    990309
【裁判案由】    拆屋還地
【裁判全文】
臺灣高等法院民事判決                   98年度上字第843號
上  訴  人  戊○○
            己○○
            乙○○○
            丁○○
共      同
訴訟代理人  張曼隆律師
上  訴  人  子○○
            癸○○
            丑○○    原住臺台北縣永和市○○路17巷25弄4
            壬○○    原住臺北.
            庚○○    原住臺北.
            辛○○
被  上訴人  寅○○
法定代理人  丙○○
訴訟代理人  張致祥律師
上列當事人間拆屋還地事件，上訴人對於民國98年7月17日臺灣
宜蘭地方法院第一審判決（96年度訴字第345號）提起上訴，本
院於99年2月23日言詞辯論終結，判決如下：
    主  文
上訴駁回。
第二審訴訟費用由上訴人連帶負擔。
原判決主文第一項應更正為「被告應將坐落宜蘭縣礁溪鄉○○段
七一地號土地上，如附圖(1)編號Ｂ所示面積九點零四平方公尺、
編號Ｃ所示面積二八點九六平方公尺之建物拆除，並將前開建物
坐落之基地及如附圖(1)編號Ａ所示面積五點一六平方公尺、編號
Ｄ所示面積二五點一二平方公尺，及宜蘭縣礁溪鄉○○段七一之
一地號土地如附圖(1)編號Ａ所示面積二０點一０平方公尺之土地
返還予原告。」
    事實及理由
壹、程序方面
一、上訴人子○○、癸○○、丑○○、壬○○、庚○○、辛○○
    （下合稱子○○等6人，單指其中一人或數人時，則逕稱其
    姓名）經合法通知，未於言詞辯論期日到場，核無民事訴訟
    法第386條各款所列情形，爰依被上訴人聲請，由其一造辯
    論而為判決。
二、按訴訟標的對於共同訴訟之各人必須合一確定者，共同訴訟
    人中一人之行為有利益於共同訴訟人者，其效力及於全體，
    此觀諸民事訴訟法第56條第1項第1款規定自明。而所謂共同
    訴訟人中一人之行為，有利益於共同訴訟人或不利益於共同
    訴訟人，係指於行為當時就形式上觀之，有利或不利於共同
    訴訟人而言。非指經法院審理結果有利者其效力及於共同訴
    訟人，不利者其效力不及於共同訴訟人而言。故共同訴訟人
    中之一人，對於下級法院之判決聲明不服提起上訴，在上訴
    審法院未就其內容為審判之前，難謂其提起上訴之行為對於
    他共同訴訟人不利，其效力應及於共同訴訟人全體，即應視
    其上訴為共同訴訟人全體所為（最高法院52年臺上字第1930
    號判例參照）。
三、查上訴人戊○○、己○○、乙○○○、丁○○（下合稱戊○
    ○等4人，單指其中一人或數人時，則逕稱其姓名，又戊○
    ○等4人與子○○等6人合稱上訴人）不服原審判決提起上訴
    ，揆諸上開規定說明，其效力應及於子○○等6人，即應視
    戊○○等4人之上訴，為上訴人全體所為，合先敘明。
貳、實體方面
一、被上訴人起訴主張：伊於民國96年1月24日，向訴外人吉祥
    寺購買坐落宜蘭縣礁溪鄉○○段71、71-1地號土地（下分別
    稱71地號土地、71-1地號土地）。惟該土地部分為被上訴人
    所有門牌號碼宜蘭縣礁溪鄉○○路78、80號建物（下分別稱
    78號建物、80號建物，合則稱系爭建物；被上訴人占用之土
    地則合稱系爭土地）無權占用，妨害伊之所有權行使，為此
    ，爰依修正前民法第767條規定，請求上訴人應拆屋還地等
    情。並聲明：如原審判決主文第1項所示；暨陳明願供擔保
    ，請准宣告假執行。
二、戊○○等4人係以：80號建物業於93年10月19日經臺灣宜蘭
    地方法院（下稱宜蘭地院）以92年度訴字第347號民事判決
    （下稱前案判決，該民事事件下稱前案訴訟）判決被上訴人
    敗訴確定。依前案判決所示，被上訴人請求拆除如前案判決
    附圖所示Ｂ部分建物（面積66.26平方公尺），範圍包括宜
    蘭縣礁溪鄉○○段72地號土地（下稱72地號土地，建物坐落
    其上之面積應為58.04平方公尺），及71地號土地（建物坐
    落其上之面積應為8.22平方公尺），即如附圖(1)71地號土地
    Ｂ部分面積9.04平方公尺（下稱Ｂ建物），兩者面積誤差
    0.82平方公尺，仍在容許誤差範圍內）。是Ｂ建物即80號建
    物，已為前案判決之既判力所及，上訴人不得重複起訴請求
    拆除Ｂ建物。又78號建物係伊之先人承租起造，地上建物之
    坐落地號範圍包括：宜蘭縣礁溪鄉○○段69（下稱69地號土
    地）、71（附圖(2)Ｂ部分）、72、74（下稱74地號土地）、
    96地號（下稱96地號土地，以上為日式木造房屋，該日式木
    造房屋部分，下合稱系爭木造房屋），及71地號（附圖(1)Ｃ
    、Ｄ部分，下分別稱Ｃ建物、Ｄ部分土地）、71-1地號、74
    地號（附圖(1)Ｅ、Ｆ部分，以上為磚造平房，該磚造平房部
    分，下合稱系爭磚造房屋），是上訴人就系爭土地與原所有
    人間存有不定期租賃關係（下稱系爭租賃關係），被上訴人
    雖因買賣關係取得所有權，要不影響系爭租賃關係，伊仍屬
    有權占有系爭土地。並聲明：被上訴人之訴駁回；如受不利
    判決，願供擔保請准宣告免為假執行。
三、子○○等6人部分：均未於言詞辯論期日到場，亦未提出書
    狀作何聲明或陳述。
四、本件經原審判決(一)上訴人應將坐落系爭土地上，如附圖(1)編
    號Ｂ所示面積9.04平方公尺（即Ｂ建物）、附圖(1)編號Ｃ所
    示面積28.96平方公尺（即Ｃ建物）之系爭建物拆除，並將
    系爭建物坐落之土地及如附圖(1)編號Ａ所示面積25.26平方
    公尺（下稱Ａ部分土地）、編號Ｄ所示面積25.12平方公尺
    之土地（即Ｄ部分土地）返還予被上訴人。上訴人不服原審
    判決提起上訴，聲明為：(一)原判決廢棄。(二)上開廢棄部分，
    被上訴人在第一審之訴及其假執行之聲請均駁回。被上訴人
    則聲明：上訴駁回。
五、被上訴人與戊○○等4人不爭執之事實（見本院98年10月8日
    及同年11月5日準備程序筆錄，並依判決格式修正或刪減文
    句，或依爭點論述順序整理內容）
（一）71地號土地及71-1地號土地自日據時代起，所有人即為吉
      祥寺，直至96年1月24日間，始因買賣關係而移轉所有權
      予被上訴人。69地號土地及72地號土地之原所有人為吳阿
      森，而於70年4月23日以買賣為由移轉登記為被上訴人所
      有。
（二）吳阿森任被上訴人之第1屆管理人。吳阿森過世後，由其
      女釋心律繼任管理人。釋心律過世後，被上訴人管理人復
      改為釋今照（即丙○○）擔任。吉祥寺、被上訴人分別為
      獨立之不同寺廟。
（三）如附圖(1)所示Ｂ建物面積為9.04平方公尺、Ｃ建物面積為
      28.96平方公尺，乃上訴人所共有，連同系爭Ａ部分土地
      之空地，及Ｄ部分土地之水泥地面（即庭院），現均為上
      訴人所占用。
（四）上訴人占用之地上建物範圍包括：71地號土地、72地號土
      地（附圖(2)Ｂ部分）、74、96地號（以上為系爭木造房屋
      ），及71地號土地（附圖(1)Ｃ建物、Ｄ部分土地）、71-1
      地號土地及74地號土地（附圖(1)Ｅ、Ｆ部分，建物即系爭
      磚造房屋）。
（五）己○○於44年8月22日即設籍於系爭建物，46年8月27日與
      張桂糸結婚。同時期該址尚有其他家人包括游兆圭、丁○
      ○、游藍阿菊等（該3人均於40年間遷入）。
（六）系爭建物坐落之74地號土地即附圖(1)Ｅ、Ｆ部分，其所有
      人為國有財產局。
（七）前案判決認定：69地號土地及72地號土地係吳阿森所有，
      於日據時期即出租予游兆圭興建木造房舍（依房屋稅籍等
      資料所示，該建物原為宜蘭縣礁溪鄉○○路80號，嗣整編
      為同路78號），存有不定期租賃關係（下稱前案訴訟租賃
      關係），台灣光復後續租迄今。
（八）上訴人於前案訴訟提出收據8張為證（該收據與本件上訴
      人提出者同一，即原審一卷第16頁至第23頁，下合稱系爭
      收據，單指其中之一，則以其日期為名），系爭收據載有
      吳阿森及釋心律之簽名。依系爭收據所示：(1)58年7月3日
      、59年5月26日、60年1月25日、61年2月6日、62年2月27
      日、63年1月18日、64年3月（均農曆）之收據，均為吳阿
      森以其姓名或「寅○○吳阿森」簽收，內容均載有「來金
      1 千元」之記載。其中58年7月3日及64年3月1日之收據並
      分別載明「地租」及「來地租金」；(2)69年4月2日釋心律
      以「寅○○釋心律」名義簽收，並載明「茲收到地租金2
      千元整，此致游阿菊女士」等情。
（九）附圖(2)Ｂ部分木造日式房屋，係於日據時期，游兆圭徵得
      被上訴人第一任管理人吳阿森同意後起造。該木造房屋之
      建築格式是一體的。
（一０）Ｃ建物為磚造房屋，係於40年間建造。
（一一）上揭事實，並有兩造不爭執其形式真正（見本院同上筆
        錄）之系爭收據、寺廟登記證、前案判決、寺廟變動登
        記資料、宜蘭地政事務所97年7月17日宜地二02字第097
        0007144號函附土地複丈成果圖、97年8月27日宜地二02
        字第0970008321號函、97年10月1日宜地一21字第09700
        09618號函附自日據時代迄今之土地登記資料謄本（以
        上均影本）附卷可稽（分別見原審一卷第16頁至第23頁
        、第54頁至第62頁、第128至139頁、第143頁至第144頁
        、第187頁、第220頁至第235頁），自堪信為真實。
六、經本院於98年10月8日及同年11月5日與被上訴人、戊○○等
    4人整理並協議簡化之爭點為（見本院上開筆錄，並依本院
    論述之先後與妥適，而調整其順序、內容）
（一）被上訴人就Ｂ建物及其坐落土地部分訴請拆屋還地，是否
      為前案判決之既判力效力所及？或應受前案判決理由之拘
      束？
（二）被上訴人請求上訴人將Ｂ建物拆除返還土地，有無理由？
  １、系爭收據得否證明游兆圭與吳阿森間就Ｂ建物坐落土地之
      租賃關係存在（下稱系爭Ｂ建物租賃關係）？
  ２、得否由戶籍資料及證人證詞，認定系爭Ｂ建物租賃關係存
      在？
  ３、有無其他證據證明系爭Ｂ建物租賃關係存在？
  ４、游兆圭與吳阿森間就Ｂ建物坐落土地，是否成立系爭Ｂ建
      物租賃關係？
  ５、上訴人關於買賣不破租賃之抗辯，是否可採？
  ６、被上訴人之請求，是否違反誠實信用及權利濫用原則？
（三）被上訴人請求上訴人將Ｃ建物拆除返還土地，及返還Ａ、
      Ｄ部分土地，有無理由？
  １、系爭收據得否證明游兆圭與吳阿森間就Ｃ建物坐落土地及
      Ａ、Ｄ部分土地之租賃關係存在（下合稱為系爭Ｃ建物租
      賃關係）？
  ２、得否由戶籍資料及證人證詞，認定系爭Ｃ建物租賃關係存
      在？
  ３、有無其他證據證明系爭Ｃ建物租賃關係存在？
  ４、游兆圭與吳阿森間就Ｃ建物坐落土地及Ａ、Ｄ部分土地，
      是否成立系爭Ｃ建物租賃關係？
  ５、上訴人關於買賣不破租賃之抗辯，是否可採？
  ６、被上訴人之請求，是否違反誠實信用及權利濫用原則？
七、茲就爭點分別論述如下
（一）被上訴人就Ｂ建物及其坐落土地部分訴請拆屋還地，非前
      案判決之既判力所及，亦不受前案判決理由之拘束。
  １、按訴訟法上所謂一事不再理之原則，乃指同一事件已有確
      定之終局判決者而言。其所謂同一事件，必同一當事人就
      同一法律關係而為同一之請求，若此三者有一不同，即不
      得謂為同一事件，自不受確定判決之拘束（最高法院19年
      上字第278號判例參照）。
  ２、查被上訴人前於92年間以訴外人雷永川（子○○等6人之
      被繼承人）、戊○○等4人為被告（下合稱前案被告），
      向宜蘭地院提起前案訴訟主張：72地號土地及69地號土地
      （前案判決誤載為72及79地號）均為被上訴人所有，然為
      前案被告共有之門牌號碼宜蘭縣礁溪鄉○○路78號（被上
      訴人書狀誤載為80號）房屋占用如前案判決附圖（即附圖
      (2)）所示Ｂ部分面積66.76平方公尺，及於如前案判決附
      圖所示Ａ部分位置設置圍牆。查於日據時代，游兆圭在上
      開土地自行興建房屋時，該土地原所有權人即被上訴人第
      1任管理人基於雙方友好並未要求返還，然雙方無租賃之
      約定，前案被告所繼承之建物占用上開土地，並無合法權
      源，爰本於所有權之作用，請求前案被告拆屋還地，而聲
      明：前案被告應將坐落72地號土地上礁溪鄉○○路80號（
      應為78號之誤載，面積66.26平方公尺），暨坐落69地號
      土地上，如前案判決附圖所示Ａ部分之圍牆拆除並將上開
      土地返還被上訴人。
  ３、嗣經宜蘭地院審理結果認為：被上訴人與前案被告之爭點
      在於：前案被告共有門牌號碼為宜蘭縣礁溪鄉○○路78號
      建物，占用被上訴人所有之72地號土地及69地號土地是否
      有合法權源？並認定：被上訴人與前案被告間就上開土地
      有前案訴訟租賃關係存在，則前案被告所有之建物占有使
      用上開土地，即有合法權源等節，故被上訴人所為上開起
      訴為無理由，應予駁回，而以前案判決判決被上訴人敗訴
      確定等事實，業經本院調取前案訴訟卷宗核對無誤，並有
      前案判決附卷可按，自堪認為實在。
  ４、由此可見，被上訴人於前案訴訟乃基於72地號土地及69地
      號土地所有人之身分，以土地所有權之作用，請求前案被
      告應將共有坐落72地號土地及69地號土地上之建物拆除，
      並返還土地，以排除對於其所有權之侵害。是故，坐落於
      71地號土地之建物部分，顯非前案訴訟請求拆屋還地之範
      圍。況被上訴人提起前案訴訟時，尚非71地號土地之所有
      權人，益徵坐落71地號土地範圍內之地上物，非屬前案訴
      訟審理之訴訟標的。
  ５、從而，被上訴人於96年1月24日始向吉祥寺購買坐落71地
      號土地，並主張71地號土地部分為上訴人共有之Ｂ建物無
      權占用，而請求上訴人拆屋還地，與前案訴訟之標的，顯
      然不同。職是，戊○○等4人辯稱：被上訴人就Ｂ建物及
      其坐落71地號土地訴請拆屋還地，違反一事不再理云云，
      顯不足採。
  ６、戊○○等4人另以：系爭木造房屋包括Ｂ建物部分，自無
      排除坐落71地號土地部分之占有權源之理。易言之，Ｂ建
      物坐落71地號土地亦應存在不定期租賃關係，被上訴人於
      本件自不得為相反之主張，而應受前案判決理由之拘束云
      云。
  ７、惟按，學說上所謂之爭點效，係指法院於確定判決理由中
      ，對訴訟標的以外當事人所主張或抗辯之重要爭點，本於
      兩造辯論之結果所為之判斷結果，除有顯然違背法令，或
      當事人提出新訴訟資料足以推翻原判斷之情形外，於同一
      當事人間，就與該重要爭點有關之他訴訟，不得再為相反
      之主張，法院亦不得作相異之判斷而言，其乃源於訴訟上
      之誠信原則及當事人公平之訴訟法理而來。是爭點效之適
      用，除確定判決之理由判斷具備「於同一當事人間」、「
      非顯然違背法令」及「當事人未提出新訴訟資料足以推翻
      原判斷」等條件外，必須該重要爭點，在前訴訟程序已列
      為足以影響判決結果之主要爭點，經兩造各為充分之舉證
      ，一如訴訟標的極盡其攻擊、防禦之能事，並使當事人適
      當而完全之辯論，由法院為實質上之審理判斷，前後兩訴
      之標的利益大致相同者，則應由當事人就該事實之最終判
      斷，對與該重要爭點有關之他訴訟負結果責任，以符民事
      訴訟上之誠信原則。
  ８、復查，前案判決認定：69地號土地及72地號土地係吳阿森
      所有，於日據時期即出租予游兆圭興建木造房舍（依房屋
      稅籍等資料所示，該建物原為宜蘭縣礁溪鄉○○路80 號
      ，嗣整編為同路78號），存有前案訴訟租賃關係，台灣光
      復後續租迄今等節，為被上訴人與戊○○等4人所無異詞
      （見上五之（七）所示），自堪認為實在（參上五之（一
      一）之書證，以下均同，不再贅載）。由是以觀，坐落於
      69 地號土地及72地號土地之木造房舍，乃系爭木造房屋
      之一部分，且該部分木造房舍就其坐落69地號土地及72地
      號土地之占有權源，業經前案判決認定為前案訴訟租賃關
      係存在，當可確定。
  ９、職此而論，就系爭木造房屋坐落69地號土地及72地號土地
      部分，兩造確有前案訴訟租賃關係存在，固為前案判決認
      定之重要爭點。但關於系爭木造房屋坐落71地號土地部分
      ，即Ｂ建物占有71地號土地9.04平方公尺部分，則非該爭
      點效力所及。蓋71地號土地自日據時代起，所有人即為吉
      祥寺，直至96年1月24日間，始因買賣關係而移轉所有權
      予被上訴人，此與69地號土地及72地號土地之原所有人為
      吳阿森，顯然不同等節，為被上訴人與戊○○等4人所不
      爭執（見上五之（一）所示）。故前案判決依卷證訴訟資
      料認定，系爭木造房屋就坐落69地號土地及72地號土地部
      分有前案訴訟租賃關係存在，要與Ｂ建物坐落71地號土地
      是否有租賃關係存在，自不相干。準此，戊○○等4人抗
      辯：Ｂ建物坐落71地號土地應存在不定期租賃關係，被上
      訴人於本件自不得為相反之主張云云，要非前案判決爭點
      效力所及，洵不足採，應可確定。
（二）被上訴人請求上訴人將Ｂ建物拆除返還土地，為有理由。
  １、系爭收據無法證明系爭Ｂ建物租賃關係存在。
    經查，前案判決認定：69地號土地及72地號土地係吳阿森
      所有，於日據時期即出租予游兆圭興建木造房舍（依房屋
      稅籍等資料所示，該建物原為宜蘭縣礁溪鄉○○路80 號
      ，嗣整編為同路78號），有前案訴訟租賃關係存在，台灣
      光復後續租迄今等情，為被上訴人與戊○○等4人所不爭
      執（見上五之（七）所示），當堪認為真。準此以觀，坐
      落於69地號土地及72地號土地之木造房舍，乃系爭木造房
      屋之一部分；該部分木造房舍就其坐落69地號土地及72地
      號土地之占有權源，業經前案判決認定前案訴訟租賃關係
      存在；前案訴訟租賃關係成立時之出租人為吳阿森，而承
      租人為游兆圭等節，當可確定。
    次查，上訴人於前案訴訟提出系爭收據為證（系爭收據與
      上訴人提出者同一，即原審一卷第16頁至第23頁），系爭
      收據載有吳阿森及釋心律之簽名。依系爭收據所示：(1)58
      年7 月3日、59年5月26日、60年1月25日、61年2月6日、
      62年2 月27日、63年1月18日、64年3月（均農曆）之收據
      ，均為吳阿森以其姓名或「寅○○吳阿森」簽收，內容均
      載有「來金1千元」之記載。其中58年7月3日及64年3月1
      日之收據並分別載明「地租」及「來地租金」；(2)69年4
      月2日釋心律以「寅○○釋心律」名義簽收，並載明「茲
      收到地租金2千元整，此致游阿菊女士」等情，為被上訴
      人與戊○○等4人所無異詞（見上五之（八）所載），亦
      堪認為真正。由是以察，系爭收據所載之收受人，或為吳
      阿森、或為寅○○吳阿森、或為寅○○釋心律，但無吉祥
      寺或其代表人等文字出現，足見系爭收據表彰之出租人應
      為吳阿森或寅○○，而與吉祥寺無涉。
    再者，71地號土地自日據時代起，所有人即為吉祥寺，直
      至96年1月24日間，始因買賣關係而移轉所有權予被上訴
      人；69地號土地及72地號土地之原所有人為吳阿森，而於
      70年4月23日以買賣為由移轉登記為被上訴人所有；吳阿
      森任被上訴人之第1屆管理人，吳阿森過世後，由其女釋
      心律繼任管理人，釋心律過世後，被上訴人管理人復改為
      釋今照（即丙○○）擔任；吉祥寺、被上訴人分別為獨立
      之不同寺廟等事實，復為被上訴人與戊○○等4人所不爭
      執（見上五之（一）、（二）所示），當堪認為真實。準
      此可知，系爭收據無法證明吉祥寺與游兆圭、上訴人之其
      他被繼承人或上訴人間有系爭Ｂ建物租賃關係存在，蓋系
      爭收據並無吉祥寺或其代表人之署名。
    按租賃關係，就出租人無所有權之物，亦得成立（最高法
      院33年上字第84號判例意旨參照）。惟出租他人之物，必
      出租人以他人之物為租賃標的物，而以之出租於承租人，
      始得成立。倘出租人未以他人之物為租賃標的物，即不成
      立租賃關係。查系爭收據未載明71地號土地為前案訴訟租
      賃關係之租賃標的，且未載明為系爭木造房屋坐落基地之
      租金。因此，系爭收據僅能表彰其為前案訴訟租賃關係之
      租金收據，而不能以之認定系爭Ｂ建物租賃關係亦屬存在
      。蓋衡諸前案訴訟租賃關係成立時間為日據時代、當時民
      風與吳阿森、游兆圭訂約意思等情以觀，系爭收據應係吳
      阿森所有之69地號土地及72地號土地就系爭木造房屋坐落
      部分之租金，而不及於吉祥寺所有之71地號土地租金，洵
      堪認定。
    戊○○等4人另以：倘前案訴訟租賃關係不包括系爭Ｂ建
      物坐落之71地號土地，系爭收據豈有不註明標的範圍之理
      ？若系爭Ｂ建物坐落之71地號土地非系爭收據範圍，則吳
      阿森自日據時期即應向游兆圭、游藍阿菊等人異議，不可
      能數十年來坐視不管云云。但查，系爭71地號土地自日據
      時代起，所有人即為吉祥寺，直至96年1月24日間，始因
      買賣關係而移轉所有權予被上訴人等情，已詳述如上所
      述。是故，71地號土地既非吳阿森所有，則其焉有向游兆
      圭或游藍阿菊異議之立場或必要？又豈得以系爭收據未載
      明71地號土地，即認其為租賃關係之標的？甚且，吳阿森
      與游兆圭成立前案訴訟租賃關係時，游兆圭即得於69地號
      土地及72地號土地上興建房屋。至系爭木造房屋坐落之基
      地範圍，是否超過69地號土地及72地號土地，原非吳阿森
      之契約義務，亦非吳阿森所應控制或注意。據此足見，戊
      ○○等4人上揭抗辯，要非可取，併此說明。
    綜此以觀，系爭收據無法證明系爭Ｂ建物租賃關係存在，
      應屬彰彰明甚。
  ２、由戶籍資料及證人林坤維、甲○○之證詞，均不足以認定
      系爭Ｂ建物租賃關係存在。
    戊○○等4人係辯以：己○○於44年8月22日即設籍於系爭
      建物，46年8月27日與張桂糸結婚，同時期該址尚有游兆
      圭、丁○○、游藍阿菊等人居住，是參照戶政機關及地政
      事務所回覆資料，及證人林坤維、甲○○之證詞，足證系
      爭Ｂ建物租賃契約關係存在云云。
    經查，己○○於44年8月22日設籍於系爭建物，46年8月27
      日與張桂糸結婚。同時期該址尚有其他家人包括游兆圭、
      丁○○、游藍阿菊等（該3人均於40年間遷入）等節，為
      被上訴人與戊○○等4人所無異詞（見上五之（五）所載
      ），自堪認為真實。然而，上開戶籍資料僅能證明雷雨霆
      等人於系爭建物設籍之事實，但該設籍行為與系爭Ｂ建物
      租賃關係存在與否，要無關連。況系爭木造房屋坐落土地
      包含前案訴訟之69地號土地及72地號土地，是難以戶籍資
      料證明系爭Ｂ建物租賃關係存在之事實。
    審諸證人甲○○於本院結稱：在45年以後到50年之間，伊
      曾於系爭建物見到一個中老年婦女來收租金，並說己○○
      他們還沒交租金；己○○有付租金給她，伊有聽說是土地
      的租金，但是那裡的土地的租金，伊不知道；伊問己○○
      這是你們的房子，為何人家要來收租金？己○○說，地是
      他向尼姑租的，房子是自己蓋的；伊沒聽說己○○他們向
      尼姑租地的範圍，只知道土地是尼姑的，房子是他們蓋的
      ，蓋的土地是向尼姑租的等語（見本院卷第105頁）以察
      ，仍僅能佐證前案訴訟租賃關係存在之事實，而不能證明
      系爭Ｂ建物租賃關係存在。蓋甲○○未確認系爭Ｂ建物坐
      落於71地號土地，且71地號土地當時尚非吳阿森所有，而
      甲○○對於租地之範圍亦不清楚，自不能以其證言內容證
      明系爭Ｂ建物租賃關係之存在。
    另觀諸證人林坤維於原審證述內容（見原審一卷第195頁
      至第199頁），亦未證明系爭Ｂ建物租賃關係存在之事實
      。職此可見，由戶籍資料及證人林坤維、甲○○之證詞，
      尚不足以認定系爭Ｂ建物租賃關係存在，至屬明灼，而堪
      認定。
  ３、上訴人提出之其他證據，均不能證明系爭Ｂ建物租賃關係
      之存在。
    戊○○等4人再提出釋心律收受己○○（木桐）繳付土地
      租金之收據（見原審一卷第192頁，下稱系爭400元收據）
      為證。惟查，系爭400元收據載明：茲收到地租金400元整
      此致雷木桐先生，69年4月2日寅○○釋心律等詞，是不論
      系爭400元收據是否為真正，但其內仍未載明出租之地號
      ，應僅屬前案訴訟租賃關係存在之佐證，參諸71地號土地
      於69年間尚非被上訴人所有等情以觀，益證系爭400元收
      據仍不能證明系爭Ｂ建物租賃關係存在。
    戊○○等4人復提出釋心律收受游阿菊繳付地租金之收據
      （見原審一卷第23頁，下稱系爭2000元收據）為證。查系
      爭2000元收據雖記載之日期與系爭400元收據相同，但釋
      心律分別簽立收據之可能原因甚多，或清償前期欠租，或
      給付者不同，或調整租金之緣故等等，加諸系爭2000元收
      據亦未載明租賃標的坐落，尚難以之推認必為給付71地號
      土地租金之證明，尤不能證明系爭Ｂ建物租賃關係之存在
      。
    準此可見，上訴人提出之其他證據，均不能證明系爭Ｂ建
      物租賃關係之存在，應無疑問，至堪認定。
  ４、游兆圭與吳阿森間就Ｂ建物坐落71地號土地，並未成立系
      爭Ｂ建物租賃關係。
    承上１、２、３所述，細譯證人林坤維、甲○○之證言內
      容、系爭收據、戶籍資料及上訴人提出之其他證據，均不
      足以證明系爭Ｂ建物租賃關係之存在。乃上訴人空言抗辯
      ，已非可採。
    況Ｂ建物坐落之71地號土地，自日據時代迄96年1月間，
      均屬吉祥寺所有，亦無證據足以證明吳阿森或被上訴人有
      將吉祥寺所有之71地號土地出租游兆圭或上訴人之情事。
      是故，上訴人辯稱：前案訴訟租賃關係，包含系爭Ｂ建物
      租賃關係云云，應非可信，要不足採。從而，被上訴人主
      張：游兆圭與吳阿森間就Ｂ建物坐落71地號土地未成立系
      爭Ｂ建物租賃關係等節，應屬可取。
  ５、上訴人關於買賣不破租賃之抗辯，亦非可採。
    承上４所述，游兆圭與吳阿森間就Ｂ建物坐落71地號土地
      ，並未成立系爭Ｂ建物租賃關係，則兩造間自無系爭Ｂ建
      物租賃關係之存在，自可認定。
    戊○○等4人雖於本院抗辯：其等與吉祥寺間有系爭Ｂ建
      物之租賃關係存在云云（見本院卷第147頁），然未提出
      任何證據以實其說，復與上開抗辯事實、證據完全無涉，
      自不能以其空言抗辯，即認上訴人與吉祥寺間有系爭Ｂ建
      物租賃關係之存在。
    是以，上訴人與吉祥寺既無系爭Ｂ建物租賃關係存在，則
      其關於買賣不破租賃之抗辯，自非可採，甚為明瞭。
  ６、被上訴人之請求，並未違反誠實信用或權利濫用原則。
    戊○○等4人再以：上訴人於71地號土地使用長達50 餘年
      ，吉祥寺未曾訴請拆屋還地，顯見其明示或默示上訴人合
      法占有，並任令耗費整修住宅，乃被上訴人購買71地號土
      地前，必曾到現場查勘而知悉上情，竟即要求拆屋還地，
      顯係權利濫用，亦違誠信原則云云。
    按權利之行使，不得違反公共利益，或以損害他人為主要
      目的。行使權利，履行義務，應依誠實及信用方法。民法
      第148條固有明定。又權利之行使，是否以損害他人為主
      要目的，應就權利人因權利行使所能取得之利益，與他人
      及國家社會因其權利行使所受之損失，比較衡量以定之。
      倘其權利之行使，自己所得利益極少而他人及國家社會所
      受之損失甚大者，非不得視為以損害他人為主要目的，此
      乃權利社會化之基本內涵所必然之解釋（最高法院71年臺
      上字第737號判例參照）。
    查被上訴人為71地號土地之所有人，其訴請上訴人拆除無
      權占有之Ｂ建物，要屬所有權作用之行使，俾其所有權之
      圓滿利用，尚難認係以損害上訴人為其主要目的。是故，
      戊○○等4人空言抗辯被上訴人權利濫用云云，顯不符上
      開法文意旨，自非可取。
    再查，戊○○等4人僅以：吉祥寺未曾訴請其拆屋還地云
      云，而認吉祥寺明示或默示上訴人合法占有等節。但被上
      訴人業起訴主張上訴人係屬無權占有71地號土地，自已否
      認戊○○等4人此部分之抗辯，當可確定。然上訴人對於
      吉祥寺已明示或默示其合法占有71地號土地等事實，並未
      舉證以實其說，自不能憑其空言即予採信。
    末查，上訴人係無權占有71地號土地，縱吉祥寺未對之行
      使權利，然於上訴人取得合法占有使用權源前，吉祥寺仍
      非不得對之訴請拆屋還地，難認吉祥寺即屬違反誠實信用
      原則。況被上訴人乃因買賣關係而取得71地號土地所有權
      ，除法律有特別規定外，原則不承受吉祥寺之法律關係，
      上訴人亦不得執對抗吉祥寺之事由，而對抗被上訴人。據
      此可見，被上訴人之請求，亦未違反誠實信用原則，堪可
      確定。
（三）被上訴人請求上訴人將Ｃ建物拆除返還土地，及返還Ａ、
      Ｄ部分土地，為有理由。
  １、系爭收據不能證明系爭Ｃ建物租賃關係存在。
    承上（二）之１、、所述，前案訴訟租賃關係成立
      時之出租人為吳阿森，而承租人為游兆圭；系爭收據所載
      之收受人，或為吳阿森、或為寅○○吳阿森、或為寅○○
      釋心律，但無吉祥寺或其代表人等文字出現，足見系爭收
      據表彰之出租人，應為吳阿森或寅○○，而與吉祥寺無涉
      ；系爭收據無法證明吉祥寺與游兆圭、上訴人之其他被繼
      承人、或上訴人間有系爭Ｃ建物租賃關係存在，蓋系爭收
      據並無吉祥寺或其代表人之署名。
    又系爭收據未載明71地號土地、71-1地號土地為前案訴訟
      租賃關係之租賃標的物，且未載明為系爭磚造房屋坐落基
      地之租金。因此，系爭收據僅能表彰其為前案訴訟租賃關
      係之租金收據，而不能以之認定系爭Ｃ建物租賃關係亦屬
      存在。蓋衡諸前案訴訟租賃關係成立時間為日據時代、當
      時民風與吳阿森、游兆圭訂約意思等情以觀，系爭收據應
      係吳阿森所有之69地號土地及72地號土地就系爭木造房屋
      坐落部分之租金，而不及於承租吉祥寺所有71地號土地、
      71-1地號之土地租金。
    戊○○等4人另以：倘前案訴訟租賃關係不包括系爭Ｃ建
      物坐落之71地號土地、71-1地號土地，系爭收據豈有不註
      明標的範圍之理？若系爭Ｃ建物坐落之71地號土地、71-1
      地號土地非系爭收據範圍，則吳阿森應向游兆圭、游藍阿
      菊等人異議，不可能數十年來坐視不管云云。但查，系爭
      71地號土地、71-1地號土地自日據時代起，所有人即為吉
      祥寺，直至96 年1月24日間，始因買賣關係而移轉所有權
      予被上訴人等情，已詳述如上。是故，71地號土地、71-1
      地號土地既非吳阿森所有，則其焉有向游兆圭或游藍阿菊
      異議之立場或必要？又焉得以系爭收據未載明71地號土地
      、71 -1地號土地，即認系爭Ｃ建物租賃關係存在？
    甚且，Ｃ建物為磚造房屋，係於40年間建造等事實，為兩
      造所無異詞（見上五之（一０）所載）。由是觀之，系爭
      磚造房屋與系爭木造房屋建造之時間不同，且其坐落土地
      之所有人相異，衡諸常情，應存在不同之占有關係。乃系
      爭收據未載明承租之標的範圍，益難認其包括Ｃ建物租賃
      關係存在。
    綜上以觀，系爭收據無法證明系爭Ｃ建物租賃關係存在，
      應為明悉。
  ２、由戶籍資料及證人林坤維、甲○○之證言內容，均不足以
      認定系爭Ｃ建物租賃關係存在。
    戊○○等4人係辯以：己○○於44年8月22日即設籍於系爭
      建物，46年8月27日與張桂糸結婚，同時期該址尚有游兆
      圭、丁○○、游藍阿菊等人居住，是參照戶政機關及地政
      事務所回覆資料，及證人林坤維、甲○○之證詞，足證系
      爭Ｃ建物租賃契約關係存在云云。
    惟承上（二）之２所述，上開戶籍資料僅能證明雷雨霆
      等人於系爭建物設籍之事實，但該設籍行為與系爭Ｃ建物
      租賃關係存在與否，要無關連。況系爭木造房屋坐落土地
      包含前案訴訟之69地號土地及72地號土地，而Ｃ建物係屬
      系爭磚造房屋之一部分，更不能以戶籍資料證明系爭Ｃ建
      物租賃關係存在之事實。
    再承上（二）之２所示，證人甲○○證言內容僅能佐證
      前案訴訟租賃關係存在之事實，而不能證明系爭Ｃ建物租
      賃關係存在。蓋甲○○未確認Ｃ建物坐落71地號土地，且
      71地號土地、71-1地號土地於當時尚非吳阿森所有，況甲
      ○○對於租地範圍亦不清楚，自不能以其證言證明系爭Ｃ
      建物租賃關係之存在。
    至證人林坤維於原審證述內容（見原審一卷第195頁至第
      199頁），亦未證明系爭Ｃ建物租賃關係存在之事實。職
      是可知，由戶籍資料及證人林坤維、甲○○之證言內容，
      均不足以認定系爭Ｃ建物租賃關係存在，要屬灼然。
  ３、上訴人提出之其他證據，亦不能證明系爭Ｃ建物租賃關係
      之存在。
    戊○○等4人雖提出系爭400元收據為證。惟查，系爭400
      元收據載明：茲收到地租金400元整，此致雷木桐先生，
      69年4月2日寅○○釋心律等詞。基此，姑不論系爭400元
      收據是否為真正，但其內仍未載明出租之地號，應僅屬前
      案訴訟租賃關係存在之佐證，參諸71地號土地、71-1地號
      土地於69年間，尚非被上訴人所有等情以觀，益證系爭
      400元收據，當不能證明系爭Ｃ建物租賃關係存在。
    戊○○等4人另提出系爭2000元收據為證。查系爭2000 元
      收據雖記載之日期與系爭400元收據相同，但釋心律分別
      簽立收據之可能原因甚多，或清償前期欠租，或給付者不
      同，或調整租金之緣故等等，參諸系爭2000元收據亦未載
      明租賃標的坐落，難以之推認必為給付71地號土地、71-1
      地號土地租金之證明，尤不能證明系爭Ｃ建物租賃關係之
      存在。
    準此可知，上訴人提出之其他證據，均不能證明系爭Ｃ建
      物租賃關係之存在，要無疑問，當堪認定。
  ４、游兆圭與吳阿森間就Ｃ建物坐落土地及Ａ、Ｄ部分土地，
      並未成立系爭Ｃ建物租賃關係。
    承上１、２、３所述，細譯證人林坤維、甲○○之證言內
      容、系爭收據、戶籍資料及上訴人提出之其他證據，均不
      足以證明系爭Ｃ建物租賃關係之存在。乃上訴人空言抗辯
      ，已非可採。
    況Ｃ建物坐落之71地號土地，自日據時代迄96年1月間，
      均屬吉祥寺所有，亦無證據足以證明吳阿森或被上訴人有
      將吉祥寺所有之71地號土地出租游兆圭或上訴人之情事。
      是故，上訴人辯稱：前案訴訟租賃關係，包含系爭Ｃ建物
      租賃關係云云，應非可信，要不足採。從而，被上訴人主
      張：游兆圭與吳阿森間未成立系爭Ｃ建物租賃關係等節，
      應可採信。
  ５、上訴人關於買賣不破租賃之抗辯，當非可採。
    承上４所述，游兆圭與吳阿森間就Ｃ建物坐落71地號土地
      ，並未成立系爭Ｂ建物租賃關係，則兩造間自無系爭Ｃ建
      物租賃關係之存在，自可認定。
    戊○○等4人雖於本院抗辯：其等與吉祥寺間有系爭Ｃ建
      物之租賃關係存在云云（見本院卷第147頁），然未提出
      任何證據以實其說，復與上開抗辯事實、證據完全無涉，
      自不能以其空言抗辯，即認上訴人與吉祥寺間有系爭Ｃ建
      物租賃關係之存在。
    職是，上訴人與吉祥寺既無系爭Ｃ建物租賃關係存在，則
      其關於買賣不破租賃之抗辯，自非可取，甚為明白。
  ６、被上訴人之請求，未違反誠實信用或權利濫用原則。
      承上（二）之６所述，戊○○等4人此部分關於被上訴人
      權利濫用或違反誠實信用原則之抗辯，均不足取。至其論
      述理由相同，於此援用，不再贅載。
八、綜上所述，被上訴人主張為可採，上訴人所辯均無可取。是
    依修正前民法第767條前規定，被上訴人自得請求上訴人返
    還無權占有之系爭土地。從而，被上訴人本於所有權之作用
    ，請求上訴人拆除Ｂ建物、Ｃ建物，並將系爭土地返還，為
    有理由，應予准許。是則，原審判命上訴人拆屋還地，於法
    並無不合。上訴意旨指摘原判決不當，求予廢棄改判，為無
    理由，應予駁回。至原判決主文第1項載為「被告應將坐落
    宜蘭縣礁溪鄉○○段七一地號土地及同段七一之一地號土地
    上，如附圖(1)編號Ｂ所示面積九點零肆平方公尺、編號Ｃ所
    示面積二八點九六平方公尺之建物拆除，並將前開建物坐落
    之基地及如附圖(1)編號Ａ所示面積二五點二六平方公尺、編
    號Ｄ所示面積二五點一二平方公尺之土地返還予原告。」然
    未將71地號土地、71-1地號土地區分清楚，為期具體明確，
    爰更正為「被告應將坐落宜蘭縣礁溪鄉○○段七一地號土地
    上，如附圖(1)編號Ｂ所示面積九點零四平方公尺、編號Ｃ所
    示面積二八點九六平方公尺之建物拆除，並將前開建物坐落
    之基地及如附圖(1)編號Ａ所示面積五點一六平方公尺、編號
    Ｄ所示面積二五點一二平方公尺，及宜蘭縣礁溪鄉○○段七
    一之一地號土地如附圖(1)編號Ａ所示面積二０點一０平方公
    尺之土地返還予原告。」併此敘明。
九、本件事證已臻明確，至於未論述之爭點；兩造其餘之攻擊或
    防禦方法；未經援用之證據，經本院斟酌後，認為均不足以
    影響本判決之結果，自無一一詳予論駁之必要，併此敘明。
十、據上論結，本件上訴為無理由，依民事訴訟法第449條第1項
    、第85條第2項、第463條、第385條第1項前段，判決如主文
    。
中    華    民    國    99    年    3     月     9    日
                  民事第五庭
                        審判長法  官  李錦美
                              法  官  黃雯惠
                              法  官  鍾任賜
正本係照原本作成。
如不服本判決，應於收受送達後20日內向本院提出上訴書狀，其
未表明上訴理由者，應於提出上訴後20日內向本院補提理由書狀
（均須按他造當事人之人數附繕本）上訴時應提出委任律師或具
有律師資格之人之委任狀；委任有律師資格者，另應附具律師資
格證書及釋明委任人與受任人有民事訴訟法第466條之1第1項但
書或第2項（詳附註）所定關係之釋明文書影本。
中    華    民    國    99    年    3     月     9    日

                              書記官  吳金來
附註：
民事訴訟法第466條之1（第1項、第2項）：
對於第二審判決上訴，上訴人應委任律師為訴訟代理人。但上訴
人或其他法定代理人具有律師資格者，不在此限。
上訴人之配偶、三親等內之血親、二親等內之姻親，或上訴人為
法人、中央或地方機關時，其所屬專任人員具有律師資格並經法
院認為適當者，亦得為第三審訴訟代理人。

司法院資訊處製作；財團法人民間司法改革基金會備份。
